臺灣臺北地方法院行政訴訟判決　
111年度交字第116號
111年6月9日言詞辯論終結
原      告  黃士哲  
被      告  臺北市交通事件裁決所

代  表  人  蘇福智  
訴訟代理人  楊承達  
上列當事人間交通裁決事件，原告不服被告110年12月15日北市
裁罰字第22-Q00000000號、第22-Q00000000號裁決，提起行政訴
訟，臺灣士林地方法院以111年度交字第20號裁定移送本院審理
。本院判決如下：
    主  文
被告110年12月15日北市裁罰字第22-Q00000000號裁決書撤銷。
原告其餘之訴駁回。
訴訟費用新臺幣參佰元由被告負擔二分之一，餘由原告負擔。被
告應給付原告新臺幣壹佰伍拾元。
    事實及理由
一、事實概要：
　　原告駕駛0000-00號自用小客車（下稱系爭車輛），於民國1
    10年9月19日上午11時26分許，在宜蘭縣蘇澳鎮蘇濱路與馬
    賽路口前，因未依號誌指示行駛，經宜蘭縣政府警察局蘇澳
    分局（下稱舉發機關）員警目睹並上前攔查原告，惟原告在
    宜蘭縣蘇澳鎮蘇濱路與大同路口附近，未依指示停車接受稽
    查，舉發機關遂依道路交通管理處罰條例（下稱道交條例）
    第48條第1項第2款、第60條第1項規定，以宜警交字第Q0000
    0000號、第Q00000000號舉發違反道路交通管理事件通知單
    （下分別稱A舉發單、B舉發單，合稱系爭舉發單），舉發原
    告有「汽車未依號誌指示行駛」、「汽車未依號誌指示行駛
    ，行駛經交通勤務警察制止，拒絕停車接受稽查而逃逸」之
    違規行為，並載明應到案日期為110年11月3日前。嗣原告於
    110年11月1日向被告提出申訴，經被告函請舉發機關就原告
    陳述事項協助查明，舉發機關函復依規定舉發尚無違誤；原
    告於110年12月15日向被告申請開立裁決書，被告於同日以
    原告於上開時、地有「轉彎或變換車道不依標誌、標線、號
    誌指示」、「違反處罰條例之行為，拒絕停車接受稽查而逃
    逸」之違規事實，依道交條例第48條第1項第2款、第60條第
    1項規定，以北市裁罰字第22-Q00000000號、第22-Q0000000
    0號裁決書（下分別稱A處分、B處分，合稱原處分）分別對
    原告裁處罰鍰新臺幣（下同）600元、記違規點數1點，以及
    罰鍰20,000元、吊扣駕駛執照6個月，原處分於同日對原告
    送達。原告不服，於111年1月11日向臺灣士林地方法院提起
    行政訴訟，經臺灣士林地方法院以111年度交字第20號裁定
    移送本院審理。
二、原告起訴主張：
　　A處分部分，原告平日開車時，遇到左轉待轉區，皆會駛入
    左轉待轉區內停等，但該路口並未劃設左轉待轉區，致使本
    人一見紅燈燈號變綠，即認為可以轉彎而左轉。B處分，原
    告與內人均為小學老師，一向奉公守法，並無喝酒或見警察
    攔查逃逸之理由，斷然不敢遇到警察攔查時「拒絕」停車，
    甚至刻意「逃逸」。全車家人5人中秋假期3天旅遊期間，一
    路上也都未發現警察攔查等情，並聲明：原處分撤銷。
三、被告則以：
　　本案經舉發機關就違規事實及舉發過程查復，查舉發員警於
    110年9月19日10時至12時擔服機動交整勤務，騎乘警用機車
    行經宜蘭縣蘇澳鎮馬賽路與大同路口時，目視系爭車輛於蘇
    濱路2段與馬賽路口，未依號誌指示左轉進入馬賽路，遂於
    馬賽路上朝對向之系爭車輛揮手欲予以攔停，然系爭車輛未
    予理會，並加速疾駛朝國道五號交流道方向而去，員警騎乘
    警用機車追躡，之後員警於左後方靠近系爭車輛時，依規定
    使用警用蜂鳴器及警用爆閃燈，鳴按喇叭並大聲呼叫其車號
    ，示意靠邊停車，然系爭車輛仍未予理會，並加速沿國五引
    道進入國道五號，員警遂被迫放棄攔查，改以逕行舉發。經
    檢視員警密錄器影片(檔案名稱：2021_0919_112503_048.mp
    4，有聲音)，影片時間11:26:33至37秒，員警目視0000-00
    號車於蘇濱路2段與馬賽路口，未依號誌指示左轉進入馬賽
    路；影片時間11:26:39至44秒，員警於馬賽路上朝對向之系
    爭車輛車揮手欲予以攔停，然系爭車輛未予理會；影片時間
    11:27:08至18秒，員警騎乘警用機車於系爭車輛後方，並第
    1次開啟警用蜂鳴器；影片時間11:27:39至11:28:00，員警
    於左後方靠近系爭車輛時，第2次開啟警用蜂鳴器、鳴按喇
    叭並大聲呼叫其車號，示意靠邊停車，然0000-00號車仍未
    予理會，並沿國五引道進入國道五號等語置辯，並聲明：原
    告之訴駁回。
四、本院之判斷：
㈠、按「汽車行駛至交岔路口，其行進、轉彎，應依下列規定：
    應遵守燈光號誌或交通指揮人員之指揮，遇有交通指揮人員
    指揮與燈光號誌並用時，以交通指揮人員之指揮為準。」，
    道路交通安全規則第102條第1項第1款定有明文。次按「駕
    駛人駕駛車輛、大眾捷運系統車輛或行人在道路上，應遵守
    道路交通標誌、標線、號誌之指示、警告、禁制規定，並服
    從執行交通勤務之警察或依法令執行指揮交通及交通稽查任
    務人員之指揮。」，道交條例第4條第2項復定有明文。再按
    「行車管制號誌各燈號顯示之意義如左：圓形綠燈(一)在無
    其他標誌、標線禁制或指示下，圓形綠燈表示准許車輛直行
    或左、右轉。(二)在未設行人專用號誌之處，圓形綠燈准許
    行人直行穿越道路。二、箭頭綠燈(一)箭頭綠燈表示僅准許
    車輛依箭頭指示之方向行駛。 (二)在未設行人專用號誌之
    處，直行箭頭綠燈准許行人直行穿越道路。」，道路交通標
    誌標線號誌設置規則第206條第1款、第 2款分別定有明文。
    又按「汽車駕駛人轉彎或變換車道時，有下列情形之一者，
    處新臺幣六百元以上一千八百元以下罰鍰：二、不依標誌、
    標線、號誌指示。」；「汽車駕駛人有下列各款所列條款之
    一者，除依原條款處罰鍰外，並予記點：一、有……第四十八
    條……之一者，各記違規點數一點。」，道交條例第48條第1
    項第2款、第63條第1項第1款另有明文。
㈡、再按汽車駕駛人，駕駛汽車有違反本條例之行為，經交通勤
    務警察或依法令執行交通稽查任務人員制止時，不聽制止或
    拒絕停車接受稽查而逃逸者，除按各該條規定處罰外，處1
    萬元以上3萬元以下罰鍰，並吊扣其駕駛執照6個月，道交條
    例第60條第1項前段定有明文。而違反行政法上義務之行為
    非出於故意或過失者，不予處罰，復為行政罰法第7條第1項
    所明定；且現代國家基於「有責任始有處罰」之原則，對於
    違反行政法上義務之處罰，應以行為人主觀上有可非難性及
    可歸責性為前提（行政罰法第7條第1項立法理由參照）。另
    依交通違規稽查與輕微違規勸導作業注意事項第5點第2款第
    2目規定，交通違規稽查之具體作法攔停舉發時，取締交通
    違規之攔停位置應考量駕駛人反應時間及適當空間，注意勿
    引起事故。再對照道交條例第60條第1項前段與同條第2項第
    1款之規定，可知二者差別在於前者「有違反道交條例之行
    為」，且經執法人員「制止」，並區分「不聽制止」及「拒
    絕停車接受稽查而逃逸」二種類型；後者則係汽車駕駛人「
    未違反道交條例規定」，僅單純「不服從」執法人員之指揮
    或稽查。觀諸86年1月22日修正公布增列道交條例第60條第1
    項之修正理由，明載：「一、對於不服執法人員之交通指揮
    或稽查者，依本條第2項第1款之規定處以較輕之罰鍰，係為
    建立交通執法者之權威性。惟少數違規被稽查取締者，不聽
    從執法者之制止而加速逃逸，顯然惡行較重，實有必要於追
    蹤取締或予逕行舉發後，按第63條規定予以記點，爰增列第
    1項，俾有效遏阻。…」等語，足見道交條例第60條第1項之
    處罰重點在於違規駕駛人「不聽制止」或「拒絕停車接受稽
    查而逃逸」。苟執法者於駕駛人違規時，「未制止或指示駕
    駛人停車」，或「無具體明確之制止或指示停車行為」，致
    駕駛人「不知」或「無法明確知悉執法者有制止或指示停車
    之意」，即難逕認駕駛人有不聽制止或拒絕停車接受稽查而
    逃逸之情事，自不得以駕駛人違反道交條例第60條第1項前
    段規定裁罰。 
㈢、經查，原告駕駛系爭車輛，於110年9月19日上午11時26分許
    ，在在宜蘭縣蘇澳鎮蘇濱路與馬賽路口前，因有未依號誌指
    示行駛之違規行為，遭舉發機關執勤員警目睹並攔查原告，
    惟原告在宜蘭縣蘇澳鎮蘇濱路與大同路口附近，未依指示停
    車接受稽查，遭舉發機關員警製單舉發原告有「汽車未依號
    誌指示行駛」、「汽車未依號誌指示行駛，行駛經交通勤務
    警察制止，拒絕停車接受稽查而逃逸」之違規事實，原告雖
    提出申訴不服舉發，惟經被告函請舉發機關查明原告陳述情
    節及違規當時情形後，仍認違規事實明確，乃依道交條例第
    48條第1項第2款、第60條第1項規定，以原處分裁處原告罰
    鍰600元、記違規點數1點，以及罰鍰20,000元、吊扣駕駛執
    照6個月等情，有系爭舉發單（本院卷第39-41頁）、原告申
    訴資料（本院卷第43-51頁）、舉發機關110年11月8日警澳
    交字第1100016080號函（本院卷第57頁）、舉發機關員警答
    辯報告表（本院卷第59頁）、原處分（本院卷第67、71頁）
    、採證光碟（本院卷末頁證件存置袋）在卷可稽，核堪採認
    為真實。
㈣、原告雖主張，該路口並未劃設左轉待轉區，致使本人一見紅
    燈燈號變綠，即認為可以轉彎而左轉云云。惟前揭道路交通
    標誌標線號誌設置規則第206條第1款、第2款規定：「行車
    管制號誌各燈號顯示之意義如左：一、圓形綠燈(一)在無其
    他標誌、標線禁制或指示下，圓形綠燈表示准許車輛直行或
    左、右轉。(二)在未設行人專用號誌之處，圓形綠燈准許行
    人直行穿越道路。二、箭頭綠燈(一)箭頭綠燈表示僅准許車
    輛依箭頭指示之方向行駛。(二)在未設行人專用號誌之處，
    直行箭頭綠燈准許行人直行穿越道路。」，可見當號誌燈出
    現箭頭綠燈時，係表示僅准許車輛依箭頭指示之方向行駛。
    而查，觀諸原告違規地點之現場照片（見本院卷第61頁），
    蘇濱路共有3車道，其中最左側之內側車道地面並繪製指示
    左轉之標線，而蘇濱路與馬賽路口之紅綠燈號誌共有4個燈
    號，最右邊燈號為直行燈號等情，有現場照片可稽，則依該
    處標線及號誌之設置，一般駕駛人行經該處應可清楚知悉如
    欲左轉馬賽路，必須行駛在內側車道，且待號誌顯示綠燈左
    轉燈號始能左轉，原告為合法考領取得普通小型車駕駛執照
    之駕駛人（見本院卷第87頁），對於上開規定理應知之甚詳
    ，實難委為不知，原告既見該直行蘇濱路之箭頭綠燈，即應
    知悉不得左轉馬賽路，而應等待左轉之箭頭綠燈亮起，始可
    左轉行駛，但原告卻捨此未為而逕自左轉行駛，其主觀上縱
    無故意，亦有過失甚明。原告上開主張，仍難採為對其有利
    之斟酌。被告以A處分裁處原告，洵屬適法有據。
㈤、再查，經本院當庭勘驗被告所提供之採證光碟，勘驗結果為
    ：「影片為員警密錄器所攝影像，拍攝日期顯示為2021/09/
    19。影片一開始，佩戴密錄器之執勤員警騎乘警用機車，朝
    其行向前方路口直行；影片內時間11：25：10時，可見其前
    方路口號誌顯示為紅燈。影片內時間11：25：23時，執勤員
    警行駛至路口停止線前方，此時可見路口遠端號誌已轉為綠
    燈，執勤員警並隨即右轉通過路口（由畫面右方路側標示牌
    面可見員警係由忠孝路右轉進入馬賽路），至影片內時間11
    ：26：42止，員警均持續直行於馬賽路。影片內時間11：26
    ：39時，執勤員警行向前方可見一路口，路口上方號誌顯示
    為紅燈，於影片內時間11：26：37及11：26：40時，分別可
    見有二輛自小客車自前開路口右側出現，左轉進入執勤員警
    行向之對向車道。於影片內時間11：26：43時，執勤員警朝
    左行駛，朝向前開二輛自小客車中之第一輛銀色自小客車（
    車牌號碼0000-00，下稱原告車輛）接近，並於影片內時間1
    1：26：47時跨越雙黃線至對向車道，行駛於前開二輛自小
    客車後方，並可見執勤員警有加快車速之情形。影片內時間
    11：27：03時，執勤員警騎乘機車超越前開二輛自小客車中
    之第二輛黑色自小客車，持續朝前跟隨於原告車輛後方；影
    片內時間11：27：09至11：27：18期間，並可聽見員警開啟
    警用機車警報器。影片內時間11：27：38時，執勤員警逐漸
    接近原告車輛左後方，並按鳴機車喇叭5次後，再度開啟警
    用機車警報器，期間並朗讀原告車輛車牌號碼；影片內時間
    11：27：47時，員警再度按鳴機車喇叭1次，並於影片內時
    間11：27：49時始關閉機車警報器。影片內時間11：27：50
    時，可見原告車輛右後方向燈閃爍，並逐漸朝最外側車道行
    駛；至影片內時間11：27：52時，執勤員警騎乘於原告車輛
    左側，並大聲叫喊『靠邊停車』，原告車輛則並未停下，持續
    朝右方駛入標示通往國道5號高速公路之車道。影片內時間1
    1：27：57時，執勤員警再度於原告車輛左側大聲叫喊『靠邊
    停車』，此時原行駛於原告車輛前方之一輛機車停下並回頭
    看向執勤員警，原告車輛仍未停下，持續沿最外側車道行駛
    進入高速公路。」。
㈥、由前揭勘驗結果可知，一開始員警車輛與原告車輛距離甚遠
    ，且兩車間尚有一輛黑色小客車，後員警雖超越黑色小客車
    ，並開始鳴笛，惟員警與原告車輛仍尚有5組車道線以上之
    距離，且當時路況及車流均順暢，又原告車輛在車窗緊閉之
    情況下，原告尚難以察覺員警追隨在其後並指示其停車接受
    稽查。隨後員警靠近原告左後方，並大聲叫喊『靠邊停車』、
    員告知車號，惟原告車輛隨後即進入高速公路匝道，可認原
    告彼時因需向右匯入高速公路匝道，須更加注意前方之車況
    ，而未發覺員警指示令其停車接稽查，且原告係以正常速度
    進入高速公路匝道，並未有加速逃逸之情。再參酌證人黃品
    皓即原告之兒子證稱，其當時以手持音響撥放音樂、當日並
    未看到員警從後方攔查等語；證人黃品涵即原告之兒子亦證
    稱在上高速公路前並未聽聞警車於後方追趕等語，可認當日
    原告車輛尚有音響撥放音樂，影響原告聽聞車外聲音，且同
    在車內之證人亦未發現員警之攔查，堪認原告於車內尚難以
    發覺員警指示令其停車接稽查。是綜合警察與距離原告車輛
    現場之距離、車輛行進中之變動流程、警笛之聲音大小、長
    短、以及當時原告車內音量等因素，縱員警當時有暫時跟隨
    之情事，然因考量員警車輛與原告車輛之距離、車速、當時
    道路車流狀況、原告車內之音量及原告準備進入高速公路匝
    道之情狀，其反應時間及反應空間，確有可能影響原告之判
    斷，無法立時得知後方警車有指示停車接受稽查行為；復依
    原告隨後即以正常速度進入高速公路匝道，並未加速行進逃
    逸之情，顯見原告並未認知員警於當時有舉發攔停之指示行
    為，致原告無從辨識，主觀上自無拒絕停車接受稽查而逃逸
    之意，當不具可非難性及可歸責性，無從令其負起違反行政
    法上義務之責。
五、綜上所述，確有未依號誌指示行駛之違規行為，事證明確，
    經被告以A處分裁處原告罰鍰600元、記違規點數1點，核無
    違誤，原告訴請撤銷A處分，為無理由，應予駁回。而原告
    並未認知員警於當時有舉發攔停之指示行為，主觀上並無拒
    絕停車接受稽查而逃逸之意，被告以B處分裁罰原告罰鍰20,
    000元、吊扣駕駛執照6個月，尚有違誤，原告訴請撤銷B處
    分，為有理由，應予准許。
六、本案判決基礎已臻明確，兩造其餘攻擊防禦方法及訴訟資料
    ，經本院審核後，認與判決結果不生影響，且無調查之必要
    ，爰不一一論述及調查，併此敘明。
七、第一審裁判費為300元，依法應由原告、被告各負擔二分之
    一，爰確定第一審訴訟費用如主文第3項所示。
中　　華　　民　　國　　111 　年　　6 　　月　　30　　日
                  行政訴訟庭　　法　官　張瑜鳳
以上正本係依原本作成。
如不服本判決，應於判決送達後20日內，以原判決違背法令為理
由，向本院提出上訴狀並表明上訴理由（原判決所違背之法令及
其具體內容或依訴訟資料可認為原判決有違背法令之具體事實）
，並繳納上訴裁判費新臺幣750 元。
其未載明上訴理由者，應於提出上訴後20日內，向本院補提理由
書（上訴狀及上訴理由書均須按他造人數附繕本）；如未按期補
提上訴理由書，則逕以裁定駁回上訴。　　　　　　　　　
中　　華　　民　　國　　111 　年　　6 　　月　　30　　日
                                書記官  林劭威